【裁判字號】    97,交訴,1
【裁判日期】    970610
【裁判案由】    過失致死
【裁判全文】
臺灣雲林地方法院刑事判決               97年度交訴字第1號
公  訴  人  臺灣雲林地方法院檢察署檢察官
被      告  丙○○
選任辯護人  劉志卿律師
上列被告因過失致死案件，經檢察官提起公訴（96年度偵續字第
16號） ，本院判決如下：
    主  文
丙○○犯業務過失致人於死罪，處有期徒刑陸月，如易科罰金，
以銀元參佰元即新臺幣玖佰元折算壹日，減為有期徒刑參月，如
易科罰金，以銀元參佰元即新臺幣玖佰元折算壹日。
    犯  罪  事  實
一、丙○○平日係以駕駛農用耕耘機至農田工作為業，係以駕駛
    為其附隨業務之人。於民國95年2 月4 日下午，駕駛「KUBO
    TA牌、M8950 」農用耕耘機，沿雲林縣斗六市○○路，由西
    向東方向行駛，於同日下午6 時10分許，途經雲林縣斗六市
    ○○路161 號前時，原應注意農耕機行駛市區○○路線時，
    應在慢車道或靠邊行駛，竟疏未注意及此，未緊靠路邊行駛
    ，適對向謝哲祥騎乘車牌號碼H6K-839 號重型機車，沿萬年
    路，由東往西方向行駛而來，亦疏未注意在劃有分向限制線
    之上開路段，不得駛入來車道，於超越前方乙○○所駕駛之
    車牌號碼SM-6141 號自用小客車時，貿然駛入丙○○所行駛
    之車道，致謝哲祥所騎機車左手把與丙○○所駕駛農用耕耘
    機左側迴轉犁發生碰撞，謝哲祥因而人車倒地，並因此受有
    全身多處外傷之傷害，經送醫急救無效，延至同日晚上7 時
    許，仍因胸、腹腔內出血不治死亡。丙○○肇事後，經路人
    報警，於偵查機關未發覺其犯罪前，主動向到場員警自承肇
    事自首而接受裁判。
二、案經謝哲祥之父丁○○訴由雲林縣警察局斗六分局報告臺灣
    雲林地方法院檢察署檢察官相驗後自動檢舉偵查起訴。
    理  由
一、訊據被告丙○○固供承有於95年2 月4 日下午，駕駛農用耕
    耘機沿雲林縣斗六市○○路，由西往東方向行駛，於同日下
    午6 時10分許，行經萬年路161 號前時，與被害人謝哲祥所
    騎乘車牌號碼H6K-839 號重型機車發生碰撞，被害人因而受
    傷不治死亡之事實，然矢口否認涉有何過失致死犯行，辯稱
    ：當時開在白線內之車道上偏右邊，耕耘機有開車燈，是對
    方車速過快，衝到伊車道上才發生碰撞云云。其辯護人則為
    被告辯護稱：本件檢察官認為被告有3 項過失，即沒有申請
    臨時通行證，車輛沒有加裝反光標誌及沒有緊靠慢車道或路
    邊行駛。但被告駕駛之農用耕耘機，不屬於道路交通安全規
    則第83條所規範動力機械管理範圍，應不受該條管制，而應
    回歸適用車禍發生時尚未廢止之臺灣省農耕機管理辦法，在
    臺灣省農耕機管理辦法中並無需申請臨時通行證之規定，縱
    有規定，也僅屬行政管理，與車禍發生有無過失無關。另有
    關加設反光標示係規定在道路交通安全規則第83條之1 ，但
    本件既無道路交通安全規則第83條之適用，自亦不受道路交
    通安全規則第83條之1 規定之拘束。況被告所駕駛之農用耕
    耘機前後已裝有6 個大燈，已足提醒他人注意。又本件農用
    耕耘機並未附掛拖車，迴轉釐是裝在農用耕耘機車上，也無
    所謂拖車前後左右要加設反光標示之適用。再案發時路邊有
    停放車輛，業據證人證述明確，因此可以認定被告已有靠邊
    行駛。本件車禍係因被害人駛入被告車道才發生，是被告就
    本件車禍發生應無過失。為此，請求判決被告無罪云云。
二、經查：
  (一)被告丙○○有於95年2 月4 日下午，駕駛農用耕耘機沿雲林
    縣斗六市○○路，由西往東方向行駛，於同日下午6 時10分
    許，行經萬年路161 號前時，與被害人謝哲祥所騎乘車牌號
    碼H6K-839 號重型機車發生碰撞，被害人因而受有全身多處
    外傷之傷害，經送醫急救無效，延至同日晚上7 時許，仍因
    胸、腹腔內出血不治死亡等情，有道路交通事故現場圖、道
    路交通事故調查報告表(一)、(二)（相驗卷第13頁至第15頁）各
    1 紙、現場及肇事車輛照片36張（相驗卷第19頁至第33頁、
    第55頁至第58頁）在卷可參，且經檢察官督同法醫師相驗明
    確，製有勘驗筆錄（相驗卷第34頁）、相驗屍體證明書及驗
    斷書（相驗卷第38頁至第43頁）各1 紙，另有被害人照片11
    張（相驗卷第49頁至第54頁）附卷可憑。足見被害人確因騎
    乘機車與被告所駕駛之農用耕耘機在上開時、地發生車禍，
    發生車禍時天候晴、暮光、路面乾燥、無缺陷及無障礙物，
    被害人且因而受傷，之後傷重不治死亡。
  (二)證人戊○○於本院審理時僅證述：「我記得農用耕耘機前面
    那裡是有停放車輛，但後方靠近肇事地點散落物品那裡就不
    清楚」、「（問：... 當日晚上你過去處理時，到底在被告
    的行車方向那邊，有無像這樣停車子以致於慢車道無法行駛
    ？）這部分我不太記得」等語（本院卷第84頁背面、第87頁
    背面），對於車禍發生之現場狀況並未能完全清楚描述。由
    卷附現場照片（本院卷第72頁、第94頁）及道路交通事故現
    場圖以觀，肇事地點為雙向道路，各向僅1 車道，車道寬各
    3.3 公尺，被告行向之車道距路面邊緣寬2.8 公尺，被害人
    行向之車道距路面邊緣則寬2.6 公尺，被告行向之車道若有
    路邊停車，以一般自用小客車車身寬約2 公尺而言，則路邊
    經自用小客車停車後，車道白線外與路邊停放之車輛間即僅
    剩些許寬度，連機車都幾已無法通行。此由上開照片即可自
    明。而車輛行駛時理會與其併行之車輛保持適當間隔，若依
    上開現場圖所繪，被告所駕駛之農用耕耘機左前輪、左後輪
    及左側迴轉犁與分向限制線分別距離2.0 公尺、1.8 公尺及
    1.5 公尺，則依該比例尺計算，若被告行向之車道有路邊停
    車，被告之農用耕耘機勢必不可能通行如現場圖所示，至少
    迴轉犁部分必會遭路邊停放之車輛阻擋而無法通行；反之，
    若被告所駕駛之農用耕耘機確如現場圖所示情況通行肇事地
    點，則當時其行向之路邊應無任何車輛停放。對照上開現場
    圖及現場照片（相驗卷第19頁上方），該現場照片顯示被告
    所駕駛之農用耕耘機停放在與分向限制線有一段距離之處，
    對照被害人行向車道以觀，自農用耕耘機之迴轉犁部分起算
    ，該段距離約為車道之一半距離，此與現場圖所繪情形即相
    吻合，因此，卷附之道路交通事故現場圖應即為車禍當時之
    現場情形無訛。如此，即可證明被告行向之車道上，在被告
    行駛而來之前，並無路邊停車之情形，當有可能如現場圖所
    示情形通行該處，從而，被告行向車道既無路邊停車之情形
    ，依現場圖之比例尺計算，其農用耕耘機之右側迴轉犁距離
    路面邊緣至少還有1.5 公尺之距離，更可證被告當時並未緊
    靠路邊行駛。
  (三)至證人甲○○於本院審理時雖證稱：「（問：你到達婆婆家
    門口時，被告車子是否剛好要經過對面？）對。（問：你看
    到他行駛車道靠近哪個地點？靠慢車道或是全部行駛在快車
    道還是偏中間線？）有點偏旁邊，就是慢車道那邊。（問：
    他的車本身還是在快車道上面？）對，幾乎，可是比較偏向
    慢車道，他有開很旁邊」（本院卷第61頁）、「（問：他當
    時車子是停在快車道正中間還是偏向慢車道或是偏向你這邊
    ？）靠慢車道，因為他跟雙黃線還有一點距離」、「（問：
    約距離多遠？）有一段距離。（問：他停止時，距離你多遠
    ？）從我婆婆家開始算，約有2 間房子，滿近的」等語（本
    院卷第64頁）；然其對於案發時被告行駛之車道路旁是否有
    停放車輛1 節，稱以「那天我沒有刻意注意」等語（本院卷
    第62頁），且又稱是聽到後方有聲音才知道發生車禍，並未
    親眼目睹車禍發生等情（本院卷第62頁背面）。因此，案發
    時究竟路旁有無停車，證人甲○○並不清楚，而距離遠近既
    未以科學工具測量，則通常屬個人主觀判斷，每人標準不一
    ，即會影響認定，況證人甲○○係從距離現場約2 間房子遠
    之位置看見車禍後之景象，其所站立位置是否因角度問題，
    而致視線有所偏差（此由本院第74頁、第92頁照片顯示2 車
    道車寬明顯不同可證），亦未可知。是證人甲○○之證詞並
    無從遽為對被告有利之認定，仍應依其他證據綜合判斷後加
    以認定。另證人乙○○對於案發時路旁有無停車1 節，亦表
    示未加注意，對於車禍發生亦未親眼目睹，是聽到後方有聲
    音，才停車察看（相驗卷第12頁、偵續卷第18頁、本院卷第
    66頁至第67頁）；因此，證人乙○○之證詞亦無從為對被告
    有利之認定。
  (四)本件經送請鑑定後，臺灣省嘉雲區車輛行車事故鑑定委員會
    雖認為：「卷附跡證與標示並非很明確，本會未便鑑定，僅
    分析如后，請參考：... 謝機車無照於劃有分向限制線路段
    及對面有來車交會狀態下，進行超車、跨越分向限制線駛入
    來車道，致左手把於對向車道內與在遵行車道內行駛之劉（
    農耕機）車左側迴轉犁擦撞之可能性較高」；經再送請臺灣
    省車輛行車事故覆議鑑定委員會鑑定後，仍同此意見；分別
    有臺灣省嘉雲區車輛行車事故鑑定委員會95年7 月12日嘉雲
    鑑950358字第0955802629號函（相驗卷第69-1頁至第69-2頁
    ）及臺灣省車輛行車事故覆議鑑定委員會97年2 月19日覆議
    字第0976200613號函（本院卷第29頁）各1 份在卷可參。然
    縱該2 次鑑定結果均認係被害人跨越分向限制線駛入來車道
    而發生本件車禍，惟因被害人僅超越分向限制線一點點，若
    被告能緊靠邊行駛，即可避免本件車禍發生，因此，上開鑑
    定結果並不足為對被告有利之認定，而完全排除被告就本件
    車禍之過失責任。從而，被告於車禍發生前，確實有未緊靠
    路邊行駛之情形，應可認定。
  (五)按臺灣省農耕機管理辦法係於95年12月12日廢止，本件車禍
    發生時間係95年2 月4 日，因此，本件仍有廢止前之臺灣省
    農耕機管理辦法之適用。另農耕機既然可行駛於道路上，因
    此，臺灣省農耕機管理辦法中未規定者，仍應回歸適用道路
    交通安全規則，此乃當然之理，先予敘明。次按農耕機應在
    慢車道或靠邊行駛，臺灣省農耕機管理辦法第9 條第2 款前
    段訂有明文。被告於前揭時、地駕駛車輛應注意能注意而不
    注意上開規定，因未緊靠邊行駛以致肇事，已如前所述，被
    告之行為自有過失。
  (六)公訴意旨另以：被告明知其駕駛之農用耕耘機屬於其他特定
    用途設計製造，為不經曳引而能以原動機行駛之非屬汽車範
    圍之動力機械，應向公路監理機關申請核發臨時通行證，憑
    證行駛。且動力機械行駛於道路時，應於前後端懸掛危險標
    識；日間用三角紅旗，夜間用紅燈或紅色反光標識，紅旗每
    邊之長度，不得少於30公分。另農耕機在夜間行駛時，應裝
    備車燈，附掛之拖車前後，左右兩側亦應裝反光鏡。竟未依
    規定申請核發臨時通行證，亦疏未注意於其所駕駛之農用耕
    耘機前後端懸掛紅燈或紅色反光標識危險標識，而有違反道
    路交通安全規則第83條第1 項、第83條之1 第4 款及臺灣省
    農耕機管理辦法第9 條第2 款規定之過失等情。然查：
    1.被告所駕駛之農用耕耘機除受臺灣省農耕機管理辦法規範
      外，亦同受道路交通安全規則之拘束，已如前述，因此，
      依本件車禍發生時之道路交通安全規則第83條第1 項前段
      規定，被告於駕駛農用耕耘機行駛道路前，自應先向公路
      監理機關申請核發臨時通行證，憑證行駛。惟臨時通行證
      之有無，與行車執照之效力相同，僅屬行政管理問題，與
      車禍之發生是否具有過失責任並無關連，不能以被告駕駛
      農用耕耘機未申請核發臨時通行證，即認被告對於車禍之
      發生必然有過失。
    2.道路交通安全規則第83條之1 第4 款之條文，係於95年6
      月30日方增訂公布，於本件車禍發生時之95年2 月4 日，
      並無該條規定，且本件車禍發生時，遍查道路交通安全規
      則所有條文及其他交通法規，均無類似規範，可見當時此
      項注意義務，尚未為法所規範，則依法律不溯既往原則，
      自不得以被告行為後方增訂公布之條文，認定被告就本件
      車禍發生有無過失責任之依據。因此，縱然被告所駕駛之
      上開農用耕耘機確實有未在迴轉犁上懸掛或使用紅燈或紅
      色反光標識之情形，仍難認被告有違反此項注意義務之過
      失責任。
    3.臺灣省農耕機管理辦法第9 條第2 款規定：「農耕機在夜
      間行駛時，應裝備車燈，附掛之拖車前後，左右兩側亦應
      裝反光鏡。」然本件被告於發生車禍時，於所駕駛之農用
      耕耘機上，確實裝有多盞車燈，除據被告供述明確外，也
      核與證人甲○○、戊○○於本院審理時證述情節相符（本
      院卷第64頁背面至第65頁、第87頁背面至第88頁），並有
      該部農用耕耘機之照片2 張（相卷第19頁上方、第58頁）
      附卷可稽。因此，被告所駕駛之農用耕耘機確實裝備有多
      盞車燈，應可認定。檢察官認被告有違反臺灣省農耕機管
      理辦法第9 條第2 款前段規定之過失，顯然有誤。另所謂
      拖車，係指由汽車牽引，其本身並無動力之車輛；依其重
      量等級區分，總重750 公斤以上者為重型拖車，未滿750
      公斤者為輕型拖車，道路交通安全規則第2 條第1 項第9
      款固訂有明文。然農用耕耘機之迴轉犁係安裝在耕耘機上
      ，屬耕耘機之一部分，並非獨立之車輛，而農用耕耘機本
      身也不屬於汽車範疇，因此該迴轉犁顯非屬於拖車之性質
      ，亦甚明確。是該農用耕耘機之迴轉犁兩側縱未裝設任何
      燈光或反光鏡，依據上開規定，迴轉犁既非拖車，自亦不
      受臺灣省農耕機管理辦法第9 條第2 款後段規定拘束，應
      無該條規定之適用。從而，亦難認被告有違反此項管理辦
      法所定注意義務之過失責任。
    4.綜上，檢察官認被告另涉有此3 項過失，顯有誤會。
  (七)被害人確係因本件車禍受傷死亡，已如前所述，是被告之過
    失行為與被害人死亡間應具有相當因果關係，至為灼然。
  (八)再被告行駛至肇事地點時，雖有未靠邊行駛之行為而有過失
    ，已如上所述，然觀諸現場照片所示之被害人血跡、拖鞋、
    安全帽等散落位置，均集中在分向限制線附近，且大部分位
    在被告行駛之車道上；另由道路交通事故現場圖以觀，肇事
    地點為雙向道路，各向僅1 車道，車道寬各3.3 公尺，被告
    行向之車道距路面邊緣寬2.8 公尺，被害人行向之車道距路
    面邊緣則寬2.6 公尺，被害人之機車係由分向限制線往右前
    方斗六方向，斜向滑行距分向限制線約2.7 公尺處後停止。
    可知，事故發生前，被害人應有跨越分向限制線駛入被告車
    道之情形，致2 車發生碰撞，方有可能向右前方斗六方向滑
    行，足見被害人亦顯有過失，然縱被害人就本件車禍之發生
    亦有過失，仍不能因此解免被告過失責任之成立。
  (九)綜上所述，被告其及辯護人所辯均顯係事後卸責之詞，不足
    採信，本件事證明確，被告業務過失致死犯行應堪認定。
三、論罪科刑之理由：
  (一)按行為後法律有變更者，適用行為時之法律，但行為後之法
    律有利於行為人者，適用最有利於行為人之法律，現行刑法
    第2 條第1 項定有明文。查刑法業於94年1 月7 日修正，同
    年2 月2 日公布，95年7 月1 日施行，是被告丙○○行為後
    ，法律顯已有變更。又以本次刑法修正之比較新舊法，應就
    罪刑有關之一切情形，綜其全部罪刑之結果而為比較（最高
    法院95年5 月23日95年度第8 次刑庭會議決議參照）。經查
    ：
    1.修正後刑法施行法增訂第1 條之1 ：「中華民國94年1 月
      7 日刑法修正施行後，刑法分則編所定罰金之貨幣單位為
      新臺幣。94年1 月7 日刑法修正時，刑法分則編未修正之
      條文定有罰金者，自94年1 月7 日刑法修正施行後，就其
      所定數額提高為30倍。但72年6 月26日至94年1 月7 日新
      增或修正之條文，就其所定數額提高為3 倍」及刑法第33
      條第5 款修正為：「主刑之種類如下：五、罰金：新臺幣
      1 千元以上，以百元計算之」等規定，是比較修正前、後
      之刑罰法律，自以被告行為時關於科處罰金刑之法律較有
      利於被告。
    2.修正前刑法第41條第1 項前段規定：「犯最重本刑為5 年
      以下有期徒刑以下之刑之罪，而受6 個月以下有期徒刑或
      拘役之宣告，因身體、教育、職業、家庭之關係或其他正
      當事由，執行顯有困難者，得以1 元以上3 元以下折算一
      日，易科罰金。」又依95年5 月17日修正前罰金罰鍰提高
      標準條例第2 條規定，就其原定數額提高為100 倍折算1
      日，則被告行為時之易科罰金折算標準，應以銀元300 元
      折算1 日，經折算為新臺幣後，應以新臺幣900 元折算為
      1 日。惟94年2 月2 日修正公布之刑法第41條第1 項前段
      則規定：「犯最重本刑為5 年以下有期徒刑以下之刑之罪
      ，而受6 個月以下有期徒刑或拘役之宣告者，得以新臺幣
      1 千元、2 千元或3 千元折算1 日，易科罰金。」比較修
      正前後之易科罰金折算標準，以修正前之刑法規定，較有
      利於被告。
    3.修正前刑法第62條規定：「對於未發覺之罪自首而受裁判
      者，減輕其刑。但有特別規定者，依其規定。」修正後刑
      法第62條規定為「對於未發覺之罪自首而受裁判者，得減
      輕其刑。但有特別規定者，依其規定。」修正前規定係減
      輕其刑，而修法後則規定得減輕其刑，新舊法比較結果，
      以修法前之規定有利於被告。
    4.刑法「罰金刑加減」之規定，將舊法「僅加減其最高度」
      之規定（刑法第68條），改為「最高度及最低度同加減之
      」（刑法第67條），罰金法定刑之加減範圍變更，因屬刑
      罰權科刑規範之變更，於處斷時自有新舊法比較輕重必要
      ，而於有減輕其刑之事由時，新法最低度刑同減之，故新
      法較有利於行為人。
    5.綜上所述，經依刑法第2 條第1 項之規定綜合比較新舊法
      結果，並依法律應一體適用，不得割裂適用原則，以修正
      前之刑法規定對被告較為有利，自應依修正前之刑法規定
      對被告論罪科刑。
  (二)按刑法上所謂業務，係指個人基於其社會地位繼續反覆所執
    行之事務，包括主要業務及其附隨之準備工作與輔助事務在
    內。此項附隨之事務，並非漫無限制，必須與其主要業務有
    直接、密切之關係者，始可包含在業務概念中，而認其屬業
    務之範圍（最高法院89年度臺上字第8075號判例參照）。被
    告丙○○平日係以駕駛農用耕耘機至農田工作為業，顯係以
    駕駛為其附隨業務之人。是核被告所為，係犯刑法第276 條
    第2 項之業務過失致人於死罪。被告於車禍發生後，在偵查
    犯罪職權之公務員查知犯人前，即向到場警員坦承肇事，自
    首而接受審判等情，有雲林縣警察局斗六分局道路交通事故
    肇事人自首情形紀錄表1 份在卷可佐，併予依法減輕其刑。
    爰審酌被告前無前科，素行良好，就本件車禍發生之過失程
    度，及其犯罪後否認犯行，迄未與死者家屬達成和解，賠償
    死者家屬因此所受之傷痛，僅國中畢業、教育程度不高，現
    仍務農，經濟狀況普通等一切情狀，量處如主文所示之刑，
    並諭知易科罰金之折算標準。另本件被告犯罪時間在96年4
    月24日以前，核與中華民國96年罪犯減刑條例所定減刑要件
    相符，併予依該條例第7 條、第9 條規定，減其刑期2 分之
    1 ，並諭知易科罰金之折算標準。
四、適用法律依據：
  (一)刑事訴訟法第299 條第1 項前段。
  (二)刑法第2 條第1 項前段、第276 條第2 項、修正前刑法第41
    條第1 項前段、第62條前段。
  (三)刑法施行法第1 條之1 第1 項、第2 項前段。
  (四)刪除前罰金罰鍰提高標準條例第2 條。
  (五)中華民國96年罪犯減刑條例第2 條第1 項第3 款、第7 條、
    第9 條。
本案經檢察官梁義順到庭執行職務。
中    華    民    國    97    年    6     月    10    日
                  刑事第二庭  審判長法  官  劉國賓
                                    法  官  王素珍
                                    法  官  廖淑華
以上正本證明與原本無異。
如不服本判決，應於判決收受後10日內，向本院提出上訴狀（須
附繕本）。
                                    書記官  張菀純
中    華    民    國    97    年    6     月    10    日
附錄本案論罪科刑法條全文：
刑法第276 條：（過失致死罪）
因過失致人於死者，處2 年以下有期徒刑、拘役或2 千元以下罰
金。
從事業務之人，因業務上之過失犯前項之罪者，處5 年以下有期
徒刑或拘役，得併科3 千元以下罰金。


司法院資訊處製作；財團法人民間司法改革基金會備份。
